【裁判字號】    92,訴,1924
【裁判日期】    920815
【裁判案由】    戒嚴時期人民受損權利回復條例
【裁判全文】
臺北高等行政法院裁定                            九十二年度訴字第一九二四號
    原      告  甲○○
    訴訟代理人  乙○○
    複代 理 人  楊商江律師
    被      告  國防部後備司令部
    代  表  人  謝建東（司令）
    訴訟代理人  歐陽玉光          通訊信箱台北郵政九○四一一附二號信箱
右當事人間因戒嚴時期人民受損權利回復條例事件，原告不服國防部中華民國九十二
年四月九日九十二年決字第○三八號訴願決定，提起行政訴訟，本院裁定如左：
    主  文
原告之訴駁回。
訴訟費用由原告負擔。
    理  由
一、按行政處分，係指行政機關就公法上具體事件所為之決定或其他公權力措施而對
    外直接發生法律效果之單方行政行為；對於依法不屬訴願救濟範圍內之事項提起
    訴願者，應為不受理之決定，訴願法第三條第一項及第七十七條第八款後段分別
    定有明文。又按「機關所為單純之事實敘述或理由說明，如不因該項敘述或說明
    而生法律上效果者，固非行政處分，不得對之提起訴願。惟若行政機關對於人民
    請求之事項，雖未為具體准駁之表示，但由其敘述之事實及理由之說明內容，如
    已足認其有准駁之表示，而對人民發生法律上之效果者，自難謂非行政處分，即
    得為行政爭訟之標的。」改制前行政法院七十七年度判字第二○五四號亦有判決
    。
二、本件原告於八十九年五月十六日經台北駐日經濟文化代表處驗證之授權書授權乙
    ○○，乙○○另行委任王欣弘向前軍管區司令部督察長室申請核發原告之父劉明
    電因叛亂罪判決書或相關證明，案經軍管區司令部督察長室於同年六月八日以（
    八九）志厚字第一七七九號書函回復略以：「．．．二、經查本部前軍法處留存
    案卷資料記載：劉明電因涉叛亂案在逃，經前台灣警備總司令部以（四七）警審
    聲字第一八號裁定全部財產除酌留其家屬必需生活費外沒收在案。三、本書函即
    為裁判證明。」嗣乙○○復授權楊商江律師，於九十一年十二月二十六日向國防
    部後備司令部申請依戒嚴時期人民受損權利回復條例第四條及其施行細則第十四
    條之規定，發還劉明電被沒收之全部財產，或以適當金錢補償，經國防部後備司
    令部督察長室於九十二年一月二十九日以律宣字第○九二○○○○四○二號書函
    檢送劉明電沒收財產相關明細資料，並於同年三月四日以律宣字第○九二○○○
    ○七九一號函補充說明上開九十二年一月二十九日律宣字第○九二○○○○四○
    二號書函略以，原告申請發還劉明電被沒收財產，如不能發還，應以適當財產補
    償案，因非屬該部業管，請檢具相關事證向所屬地方法院或依戒嚴時期不當叛亂
    暨匪諜審判案件補償條例規定，向財團法人戒嚴時期不當叛亂暨匪諜審判案件補
    償基金會申請辦理為宜。經查國防部後備司令部前揭九十二年一月二十九日律宣
    字第○九二○○○○四○二號書函、九十二年三月四日律宣字第○九二○○○○
    七九一號函，對於原告請求之事項，雖未明示不准發還，惟觀其內容，已足認有
    否准之表示，揆諸首揭訴願法規定及改制前行政法院判決意旨，難謂非行政處分
    ，合先敘明。
三、惟按戒嚴時期人民受損權利回復條例第四條規定：「戒嚴時期人民因內亂、外患
    罪被沒收財產者，於受無罪判決確定後，得請求發還；如不能發還，應以適當金
    錢補償之。」次按戒嚴時期人民受損權利回復條例施行細則第十四條規定：「依
    本條例第四條之請求發還或補償事件，準用冤獄賠償法之相關規定辦理。」復按
    冤獄賠償法第四條規定：「冤獄賠償，由原處分或判決無罪機關管轄。但依第一
    條第二項（不依前項法令之羈押，受害人亦得依本法請求國家賠償）規定請求賠
    償者，由所屬地方法院管轄。賠償聲請人不服前項機關之決定，得聲請司法院冤
    獄賠償覆議委員會覆議。」又按辦理冤獄賠償事件應行注意事項第五點規定：「
    本法第四條第一項前段規定：『冤獄賠償由原處分或判決無罪機關管轄』，原處
    分機關，指高等法院以下各級法院及其分院檢察署，聲請再議案件經上級法院檢
    察署檢察長或檢察總長駁回者，仍由原處分不起訴之機關管轄。原判決無罪機關
    ，則包括各級法院。上訴案件經上級法院駁回上訴者，仍由原宣告無罪判決之法
    院管轄，同項後段但書所定『依第一條第二項規定請求賠償者，由所屬地方法院
    管轄』，凡不依刑事訴訟法令執行羈押之機關所在地或該受害人之住所、居所或
    所在地之地方法院，均有管轄權，如管轄權有爭議者，參照刑事訴訟法規定解決
    之，其依第一條第一項第二項同時請求賠償者，除原判決無罪為地方法院，由該
    地方法院一併管轄外，仍由各該法院就第一條第二項之請求，依違反第四條第一
    項但書之規定，以決定駁回之。其為處分不起訴，而同時為第一條第二項之請求
    時，亦依違反第四條第一項但書之規定，以決定駁回之。」從而，本件原告依首
    揭戒嚴時期人民受損權利回復條例第四條及其施行細則第十四條之規定，申請發
    還原告之父劉明電被沒收之全部財產，或以適當金錢補償，依法即應準用冤獄賠
    償法之相關規定辦理，而依冤獄賠償法第四條、辦理冤獄賠償事件應行注意事項
    第五點之規定，冤獄賠償由原處分或判決無罪機關管轄，故本件性質上非為行政
    程序之訴願制度所得審究，自不屬訴願救濟範圍，是原告對之提起訴願，於法即
    有未合，訴願決定機關從程序上決定訴願不受理，尚無不合，原告復提起本件行
    政訴訟，仍難謂為合法，且本院就本件亦無審判權，而其情形又不可以補正，應
    予駁回。
五、至於戒嚴時期不當叛亂暨匪諜審判案件之受裁判者或其家屬，於解嚴後不能獲得
    補償或救濟者，得依戒嚴時期不當叛亂暨匪諜審判案件補償條例第七條第一項、
    第二項規定，得檢附具體資料，以書面向財團法人戒嚴時期不當叛亂暨匪諜審判
    案件補償基金會申請審查，據以認定為受裁判者。而該基金會應獨立超然行使職
    權，不受任何干涉，依調查之事實及相關資料，認定為受裁判者，並受理補償金
    請求及支付，併此敘明。
六、依行政訴訟法第一百零七條第一項第一款、第一百零四條，民事訴訟法第九十五
    條、第七十八條，裁定如主文。
中    華    民    國      九十二      年      八      月      十五      日
                              臺 北 高 等 行 政 法 院 第 二 庭
                                    審 判 長 法    官 徐瑞晃
                                             法    官 李得灶
                                             法    官 吳慧娟
右為正本係照原本作成。
如不服本裁定，應於送達後十日內向本院提出抗告狀（須按他造人數附繕本）。
中    華    民    國      九十二      年      八      月      十五      日
                                             書 記 官 劉道文


司法院資訊處製作；財團法人民間司法改革基金會備份。
